最高法院刑事判決　　　　　　九十六年度台上字第三００二號
上　訴　人　台灣高等法院檢察署檢察官
被　　　告　甲○○
上列上訴人因被告違反公職人員選舉罷免法案件，不服台灣高等
法院中華民國九十五年十月三十一日第二審更審判決（九十五年
度上更(一)字第六二六號；起訴案號：台灣板橋地方法院檢察署九
十三年度偵續字第九二號），提起上訴，本院判決如下：
    主  文
原判決撤銷，發回台灣高等法院。
    理  由
本件原判決以公訴意旨略以：被告甲○○因其妻郭瑩瑜於民國九
十一年五月間，參加台北縣板橋市國光里里長選舉，為圖幫助郭
瑩瑜勝選，並意圖使同為候選人之林佩琪不當選，竟製作內容載
有「她是國民黨員，可惡的是竟然私通民進黨員……」、「她到
處說大庭的人不團結、沒水準，所以里長才會由外人當，尤其是
『台貿』的人知識水準低、不會寫字……」等字樣之不實選舉文
宣，僱用不知情之派報生陳德煌、王達傑在台北縣板橋市○○路
國光里一帶散發上開文宣計一千一百張，經林佩琪發覺，報警查
獲陳德煌、王達傑後，再循線查知等情，因認被告涉犯公職人員
選舉罷免法第九十二條之罪嫌云云。經審理結果，仍認被告犯罪
不能證明，因而維持第一審諭知被告無罪之判決，駁回檢察官在
第二審之上訴。固非無見。
惟查：(一)無罪之判決，依法既應記載其理由，則對於被告被訴事
實之不利之證據資料，如何不足以證明被告犯罪，均應逐一詳述
其理由，否則即有理由不備之違法。又證據之證明力如何，雖屬
於事實審法院自由判斷職權，而其所為判斷，仍應受經驗法則與
論理法則之支配。原判決為被告無罪之諭知，雖於理由六(三)說明
依現存證據資料，無從獲得被告有罪之心證云云。然稽之卷內資
料，被告於偵查中供稱「我在投票前就將我的戶籍遷到台北去了
，我的文宣也是拜託別人做，跟我無干，我又沒發文宣。我根本
不關心選舉」、「（對本案還有何意見）這件案子，我有與對方
說過，我並沒有指名」等語（選偵字第四五號卷第九十二頁反面
、第九十六頁反面）。被告似已自承委由他人製作文宣，且曾向
告訴人林佩琪表示文宣內容並未指明何人。苟均無誤，若謂被告
對於陳德煌、王達傑散發之文宣及其內容並非知情，果否非悖於
經驗法則？原判決未說明此部分不利被告之證據如何不可採，逕
為有利被告之認定，自有理由不備之違法。(二)審理事實之法院，
對於案內一切證據，除認為不必要者外，均應詳為調查，然後基
於調查所得之心證，以為判斷事實之基礎。如有應行調查之證據
未經依法調查，或證據雖已調查而其內容尚未明瞭，遽行判決，
均屬應於審判期日調查之證據而未予調查之違法。原判決認被告
所涉違反公職人員選舉罷免法第九十二條罪嫌之行為，尚屬不能
證明。雖於理由六(二)依憑陳德煌在偵查中之證言，析論其就指認
被告部分，如何前後非一；並於理由六(四)敘明陳德煌使用之行動
電話手機，固顯示被告之弟湯政道使用之電話號碼，亦不足採為
認定被告委由陳德煌等人散發文宣之依據云云。然查，陳德煌於
九十一年六月二十日，經檢察官詢以「派出所有指認？」後，陳
稱「很像甲○○，我祇見面不到一分鐘，不敢確定」；繼於同年
九月四日被告在場時，向檢察官供稱「（是否庭上之甲○○請你
發宣傳單）五月二十二日我碰到他，他叫我留手機給他，他叫我
發的，是甲○○沒錯」云云（選偵字第四五號卷第四十四頁、第
九十二頁反面）。就曾否於指認時確認被告即為委託散發文宣之
人一節，雖非一致。然稽之卷內陳德煌之警詢筆錄內容，似無任
何關於陳德煌曾在警局指認被告之記載；且陳德煌於九十一年六
月二十日言及被告姓名，該期日之點名單上始批示「請海山分局
提供甲○○口卡照片」、「調0000000000、0000
0000使用者基本資料」。則陳德煌於警詢中究竟如何指認被
告？當時情況有無使陳德煌無法明確指認之虞？再陳德煌既於警
詢中陳稱係鄭姓男子委其散發文宣，何以於九十一年六月二十日
檢察官偵訊時稱「很像甲○○」（同上卷第五、七、四十四頁）
而言及被告？俱關係證人對被告前後指證是否存有瑕疵之認定，
即有究明之必要。再陳德煌於警詢中陳稱「我們是以手機相互聯
絡（他的手機為0000000000；我的手機為00000
00000）」（選偵字第四五號卷第五頁），並於偵查中陳稱
「（認識湯政道）沒有」、「（是叫你送發海報之人）不是」等
語（同上卷第七三頁反面、第七四頁），似已明確排除湯政道為
僱用伊散發文宣之人。而當時在場之證人湯政道似未否認000
0000000號及00000000號電話為其租用，並證稱
「（為何五月二十五日晚上，別人手機會顯示你的二支電話）我
不知道，我回去問清楚」云云（同上卷第七十四頁正反面）。而
電話使用者與交付文宣予陳德煌行為之間，具有直接密切之關聯
，為期發現真實，於公平正義之維護，亦應傳喚湯政道詢明其就
使用者之查證結果。原審就上揭疑義未予根究明白，逕為有利被
告之認定，自有應於審判期日調查之證據而未予調查之違法。以
上或為上訴意旨所指摘，或屬本院得依職權調查之事項，應認原
判決仍有撤銷發回更審之原因。
據上論結，應依刑事訴訟法第三百九十七條、第四百零一條，判
決如主文。
中　　華　　民　　國　九十六　年　　六  　月 　 六    日
                      最高法院刑事第九庭
                          審判長法官  石　木　欽
                                法官  林　勤　純
                                法官  張　清　埤
                                法官  韓　金　秀
                                法官  林　立　華
      本件正本證明與原本無異
                                      書  記  官
中　　華　　民　　國　九十六　年　　六　　月　　八　　日
                                                    ｍ
